【裁判字號】    95,台上,6131
【裁判日期】    951109
【裁判案由】    強盜
【裁判全文】
最高法院刑事判決            九十五年度台上字第六一三一號
上  訴  人  甲○○
                    47衖10號4樓（另案在台灣嘉義監獄鹿草
                    分監執行）
上列上訴人因強盜案件，不服台灣高等法院中華民國九十五年七
月二十五日第二審更審判決（九十五年度上更(一)字第一號，起訴
案號：台灣桃園地方法院檢察署九十三年度偵字第一九六三五號
），提起上訴，本院判決如下：
    主  文
上訴駁回。
    理  由
按刑事訴訟法第三百七十七條規定，上訴於第三審法院，非以判
決違背法令為理由，不得為之。是提起第三審上訴，應以原判決
違背法令為理由，係屬法定要件。如果上訴理由書狀並未依據卷
內訴訟資料，具體指摘原判決不適用何種法則或如何適用不當，
或所指摘原判決違法情事，顯與法律規定得為第三審上訴理由之
違法情形，不相適合時，均應認其上訴為違背法律上之程式，予
以駁回。本件上訴人甲○○上訴意旨略稱：(一)、本件盜所即被害
人丙○○住家之客廳與神明廳，二廳之間實有一門一牆予以相隔
，業經上訴人繪製現場平面圖，並經被害人確認無誤在卷，而被
害人所另繪之現場圖，則無該一門一牆之隔，足見存有瑕疵，原
判決理由內竟記載：「客廳與神明廳間有一隔間門，門鎖係在神
明廳之一側，已據丙○○證述在卷，並有丙○○所繪製之三樓平
面圖及現場照片可稽」，顯見其將具有瑕疵之被害人所繪現場圖
，資為認定之依據，實有認定事實與證據不相適合之判決理由矛
盾違法情形。(二)、關於上訴人與被害人相互拉扯之地點，被害人
指從神明廳推至客廳，而其妻廖乙○○則謂係在客廳，並明言在
客廳之沙發旁各等語。原判決事實欄認定係在客廳，然其理由內
則說明併採被害人夫妻之供詞作為認定之證據，亦有判決理由矛
盾之違誤。(三)、據桃園縣警察局八德分局另繪之現場圖顯示系爭
神明廳活動空間不大，倘確有在此發生激烈之拉扯，何以被害人
在警詢時未曾指稱因推扯而碰及神明桌，卻在第一審中為該指述
？已見其虛；又被害人究係如何遭上訴人自神明廳推至客廳？如
何跌坐在客廳沙發上？何以其在第一審之前未曾有此一說？何以
就受傷部位，其警詢與第一審時所言不一？系爭受傷相片之受傷
人，是否確為被害人？是否在事發當日所拍攝？憑何認定係「挫
傷」？原審均未詳查，遽行判決，當有應於審判期日調查之證據
而未予調查之違法。(四)、被害人在第一審中陳稱：系爭手提式電
腦係上訴人「自己放（在沙發上）的」，足見非因拉扯時不小心
掉落沙發上；被害人另直言：伊曾用手勾住上訴人之脖子等語，
上訴人並因此受傷，足見上訴人實係「受壓制者，而非施暴者」
，凡此均屬有利於上訴人之證據，原審不予採用，復未說明其不
採之理由，難認無判決不備理由之違失。(五)、上訴人既僅有消極
掙脫被害人之壓制行為，尚無積極之攻擊作為，顯不該當於準強
盜罪之構成要件，原判決竟以該罪名相繩，即有法則適用不當之
違法。(六)、上訴人於原審民國九十五年七月十一日審判期日，庭
呈自撰之「最後陳述書」，然該審判筆錄卻未就其內容予以記載
，所踐行之訴訟程序顯非適法云云。惟查：(一)、證據之取捨及事
實之認定，均屬事實審法院自由判斷之職權，此項職權之行使，
既符合客觀存在之經驗法則與論理法則，即為合法。又供述證據
，原具有供述者依其感官之認知及對事物之描述能力與表達之方
式、用語，暨筆錄者聽聞意會程度、記敘摘要重心、文字表現功
力之不同，而有差異。是證人之供述雖前後稍有參差或相互矛盾
，或彼此齟齬，事實審法院非不可本於經驗法則斟酌其他證據，
而為判斷，若其基本事實之陳述與真實性無礙時，仍非不得予以
採信。本件原判決係依憑上訴人坦認侵入被害人住處，竊取筆記
型電腦，於被害人欲加逮捕，相互拉扯中，推拒被害人，逃逸而
去之自白；被害人夫妻一致堅指上訴人係竊賊，被發覺後，竟與
被害人強力拉扯，最後力推被害人跌坐沙發，迅將隔間門上鎖，
阻斷追逐，脫逸離去，被害人並謂其右手前臂因拉扯致受輕微挫
傷之證言；盜所現場照片、平面簡圖、被害人受傷照片等證據資
料，乃認定上訴人有原判決事實欄所載之犯行，因而撤銷第一審
之科刑判決，改判仍論處上訴人竊盜，因脫免逮捕，而當場施以
強暴（累犯）罪刑。對於上訴人僅承認有因竊盜遭發現，而與屋
主拉扯後逃逸之事，卻矢口否認有施暴作為，所為伊尚未將財物
置於自己實力支配下，竊盜仍在未遂階段，屋主竟以手勾住伊脖
子，伊乃在無法呼吸情況下，出於本能予以扳開，詎屋主猶抱住
不放，繼續拉扯，迨屋主之妻出言放人始鬆手，伊趁隙輕推屋主
，反鎖隔門而離去，既未施用暴力，且亦受傷，乃被害人，非加
害人云云之辯解，如何係飾卸之詞，不足採信，亦依卷內各證據
資料詳加指駁說明。復於理由三內敘明上訴人既在被害人欲加逮
捕之際，與被害人相互猛力拉扯，並予推撞，上訴人更坦言：被
害人「手臂受傷，應是拉扯間所造成」，自有實行強暴之行為。
復於理由四內，剖析被害人之妻廖乙○○因係在上訴人與被害人
已經發生拉扯之後，始到達現場，所證無在其到達前，被害人遭
上訴人推撞神明桌之情，乃理所當然；上訴人與被害人就拉扯前
，贓物已非在原置放之房間內，而係在上訴人左手臂彎裡，均無
爭執，是竊行已達既遂。所為之事實認定及得心證理由，俱有卷
內各項證據資料可稽，自形式上觀察，並未違背客觀存在之經驗
法則與論理法則。核無上訴意旨所指判決理由矛盾及不備之違法
情形存在。(二)、刑事訴訟法第三百七十九條第十款所稱應調查之
證據，乃指與待證事實具有重要關係，客觀上認為有調查之必要
性，為認定事實、適用法律之基礎者而言。倘事實已臻明確，自
毋庸為無益之調查，亦無所謂證據調查職責未盡之違法可言。而
刑法之準強盜罪，係以原實行竊盜或搶奪之行為人因防護贓物或
脫免逮捕，而當場施以強暴或脅迫之行為為要件。是其強暴手段
，不以致他人受傷為必要，且行為人縱因防護贓物或脫免逮捕致
自己受傷，不論輕重，仍無礙其犯罪之成立，不能變易其係犯罪
加害人之身分為被害人。原審既綜合上揭調查所得之各項直接及
間接證據而為判斷，事實已臻明確，並於原判決理由五內，析述
不論盜所現場神明廳、客廳範圍如何、是否足以拉扯、推撞神明
桌、其相關配置圖為何、案發前屋主女兒（電腦使用人）係在何
房間、是否在睡覺、被害人如何得悉上訴人在內行竊、被害人是
否跌坐沙發及其夫妻所述細節何以稍異等情，均不影響上訴人成
立準強盜事實之認定，被害人所陳上訴人將電腦放置沙發及上訴
人縱因拉扯而受傷，亦均不足憑為有利於上訴人認定之依據。經
核於法並無不合，難認有上訴意旨所謂證據調查職責未盡之違法
情事。(三)、審判期日之訴訟程序，專以審判筆錄為證，固為刑事
訴訟法第四十七條所明定，但同法第四十四條之一第一項復規定
：「審判期日應全程錄音；必要時，並得全程錄影。」是審判期
日訴訟程序之進行，除有筆錄可稽外，尚有錄音、錄影資料為憑
，已足存證，為促進法庭記錄之效率，對於受訊問人之訊問及陳
述內容等事項，依同法第四十四條第一項第七款但書規定，經審
判長徵詢訴訟關係人之意見後，認為適當者，得僅記載其要旨。
倘審判長依此規定處理，並由書記官將受訊問人製作之書面資
料，作為其陳述之一部分，存入卷宗之內，尚難認其進行之訴訟
程序有違背法令之情形。原審審判長確依上揭規定，徵詢全體到
庭人之意見，為利訴訟程序之順利進行，認為就所訊問及回答之
陳述內容，僅記載其要旨，當屬適宜，並為如上諭知，而將上訴
人庭呈之「最後陳述書」，交由書記官存於卷宗之內，有該審判
筆錄及卷內「最後陳述書」在案可考，上訴意旨指其此部分進行
之訴訟程序違法，核係誤會。其餘上訴意旨所云，或係對事實審
法院採證、認事之職權行使，專憑己見，任意指摘，或為單純之
事實爭執，或就與犯罪構成事實無關緊要之枝節問題爭辯，漫謂
有判決理由矛盾、不備，適用法則不當及證據調查職責未盡之違
法，殊難認為適法之第三審上訴理由。依上說明，應認其上訴為
違背法律上之程式，予以駁回。
據上論結，應依刑事訴訟法第三百九十五條前段，判決如主文。
中    華    民    國  九十五  年   十一   月    九    日
                      最高法院刑事第八庭
                          審判長法官  張  淳  淙
                                法官  劉  介  民
                                法官  張  春  福
                                法官  洪  昌  宏
                                法官  蔡  彩  貞
      本件正本證明與原本無異
                                      書  記  官
中    華    民    國  九十五  年   十一   月    十    日
                                                      Ｑ


司法院資訊處製作；財團法人民間司法改革基金會備份。
